---
title: "Percpecion de Inseguridad Segun Orientacion Politica"
subtitle: "R para el análisis de datos"
author: "Tomás Péndola y Erick Quezada"
date: "2025-04-08"
lang: es
format: html
editor: visual
---

# Introducción

En el presente trabajo se buscara analizar la percepción de inseguridad según la orientación política con la confianza en los medios, en el clima actual político Chileno donde la polarización aumenta más con los candidatos a presidente en futuras elecciones en una especie de precampaña muchos usan el tema de la seguridad como un elemento que debe atenderse con severidad y con celeridad, creemos que es importante preguntarse ¿Qué tanto incide en el percepciones de inseguridad según la orientación política y la confianza en los medios?

Para este caso, se usaran datos extraidas de la base de datos del ELSOC de la ola del

(Falta Ingresar Citas)

# Variables

En esta caso se usaran las variables orientacion politica (R13_ideol_01), confianza en medios (c05_12) y percecion de Seguridad del barrio (t10)

Pero primero debemos cargar tanto los paquetes de los cuales aremos uso junto

```{r librerias, echo=FALSE, warning=FALSE, message=FALSE, collapse=TRUE}

library(pacman)
pacman::p_load(tidyverse,   # manipulacion datos
               sjPlot,      # tablas
               confintr,    # IC
               gginference, # visualizacion 
               rempsyc,     # reporte
               broom,       # varios
               sjmisc,      # para descriptivos 
               knitr,
               haven)            

options(scipen = 999) # para desactivar notacion cientifica
rm(list = ls()) # para limpiar el entorno de trabajo
```

Esto lo podemos repetir para la carga de la base de datos y el procesamiento de los datos.

```{r datos, echo=FALSE, warning=FALSE, message=FALSE}

ELSOC_Long_2016_2023 <- read_sav("C:/Users/Tomás/OneDrive/Documentos/Trabajo_1/input/ELSOC_Long_2016_2023.sav")

ELSOC_2022_Limitada <- ELSOC_Long_2016_2023 %>% select(r13_ideol_01, # orientacion politica
                          c05_12, # Confianza en los medios
                          t10) # percecion de Seguridad del barrio
                
names(ELSOC_2022_Limitada)
```

Ahora con la base datos abierta procederemos a describr las variables que se usaran para este trabajo

## Descripción de variables

En este caso, se seleccionaron las variables:

-   r13_ideol_01: Sector idiologico con el que se identifica el encuestado

```{r Operacionlizacion de r13_ideol_01, echo=FALSE, warning=FALSE, message=FALSE}

frq(ELSOC_2022_Limitada$r13_ideol_01)


ELSOC_2022_Limitada <- ELSOC_2022_Limitada %>%
  mutate(r13_ideol_01 = na_if(r13_ideol_01, -999),
         r13_ideol_01 = na_if(r13_ideol_01, -888),
         r13_ideol_01 = na_if(r13_ideol_01, -777),
         r13_ideol_01 = na_if(r13_ideol_01, -666))

```

-   c05_12: edad del encuestado, con nivel de medición intervalar

```{r Operacionlizacion de c05_12, echo=FALSE, warning=FALSE, message=FALSE}

frq(ELSOC_2022_Limitada$c05_12)

ELSOC_2022_Limitada <- ELSOC_2022_Limitada %>%
  mutate(c05_12 = na_if(c05_12, -999),
         c05_12 = na_if(c05_12, -888),
         c05_12 = na_if(c05_12, -777),
         c05_12 = na_if(c05_12, -666))

```

-   t10: nivel educativo del encuestado, con nivel de medición ordinal

```{r Operacionlizacion de t10, echo=FALSE, warning=FALSE, message=FALSE}

frq(ELSOC_2022_Limitada$t10)

ELSOC_2022_Limitada <- ELSOC_2022_Limitada %>%
  mutate(t10 = na_if(t10, -999),
         t10 = na_if(t10, -888),
         t10 = na_if(t10, -777),
         t10 = na_if(t10, -666))

```

```{r, Tabla n°1, echo=FALSE, warning=FALSE, message=FALSE}

tab1 <- data %>%
  group_by(as.factor(r13_ideol_01)) %>% # agrupamos por Ideologia Politica
  summarise(n = n()) %>% # contamos por categ de respuesta
  mutate(prop = round((n / sum(n)) * 100, 2)) # porcentaje

tabla1 <- tab1 %>% 
  kableExtra::kable(format = "html",
                    align = "c",
                    col.names = c("Ideologia Politica", "n", "Proporción"),
                    caption = "Tabla 1. Distribución de Ideologia Politica") %>% 
  kableExtra::kable_classic(full_width = FALSE, position = "center", font_size = 14) %>% 
  kableExtra::add_footnote(label = "Fuente: Elaboración propia en base a ELSOC 2016.")
```

En la @tbl-sexo podemos ver que la proporción de mujeres que responde la encuesta corresponde a `r pm`%, mientras que la propoción de hombres corresponde a `r ph`%.

```{r tbl-sexo, echo=FALSE, warning=FALSE, message=FALSE} #| label: tbl-sexo #| tbl-cap: "Distribución de sexo" #| tbl-cap-location: top #| warning: false tabla1}
```

# Análisis
