---
title: "Percpecion de Inseguridad Segun Orientacion Politica"
subtitle: "R para el análisis de datos"
author: "Tomás Péndola y Erick Quezada"
date: "2025-04-08"
lang: es
format: html
editor: visual
---

# Introducción

En el presente trabajo se buscara analizar la percepción de inseguridad según la orientación política con la confianza en los medios, en el clima actual político Chileno donde la polarización aumenta más con los candidatos a presidente en futuras elecciones en una especie de precampaña muchos usan el tema de la seguridad como un elemento que debe atenderse con severidad y con celeridad, creemos que es importante preguntarse ¿Qué tanto incide en el percepciones de inseguridad según la orientación política y la confianza en los medios?

Para este caso, se usaran datos extraidas de la base de datos del ELSOC de la ola del

(Falta Ingresar Citas)

# Variables

En esta caso se usaran las variables orientacion politica (R13_ideol_01), confianza en medios (c05_12) y percecion de Seguridad del barrio (t10)

Pero primero debemos cargar tanto los paquetes de los cuales aremos uso junto

```{r librerias, echo=FALSE, warning=FALSE, message=FALSE, collapse=TRUE}

library(pacman)
pacman::p_load(tidyverse,   # manipulacion datos
               sjPlot,      # tablas
               confintr,    # IC
               gginference, # visualizacion 
               rempsyc,     # reporte
               broom,       # varios
               sjmisc,      # para descriptivos 
               knitr,
               haven,
               kableExtra,
               stargazer)            

options(scipen = 999) # para desactivar notacion cientifica
rm(list = ls()) # para limpiar el entorno de trabajo
```

Esto lo podemos repetir para la carga de la base de datos y el procesamiento de los datos.

```{r datos, echo=FALSE, warning=FALSE, message=FALSE}

ELSOC_Long_2016_2023 <- read_sav("C:/Users/Tomás/OneDrive/Documentos/Trabajo_1/input/ELSOC_Long_2016_2023.sav")

ELSOC_2022_Limitada <- ELSOC_Long_2016_2023 %>% select(r13_ideol_01, # orientacion politica
                          c05_12, # Confianza en los medios
                          t10) # percecion de Seguridad del barrio
```

Ahora con la base datos abierta procederemos a describr las variables que se usaran para este trabajo

## Descripción de variables

En este caso, se seleccionaron las variables:

-   r13_ideol_01: Sector idiologico con el que se identifica el encuestado

```{r Operacionlizacion de r13_ideol_01, echo=FALSE, warning=FALSE, message=FALSE}


ELSOC_2022_Limitada <- ELSOC_2022_Limitada %>%
  mutate(r13_ideol_01 = na_if(r13_ideol_01, -999),
         r13_ideol_01 = na_if(r13_ideol_01, -888),
         r13_ideol_01 = na_if(r13_ideol_01, -777),
         r13_ideol_01 = na_if(r13_ideol_01, -666))


ELSOC_2022_Limitada$r13_ideol_01 <- car::recode(ELSOC_2022_Limitada$r13_ideol_01, "c(1,2)=1; c(3)=2; c(4,5)=3; c(6)=4") #Se recodifica para hacer mas facil analisis estableciendo agrupando Centro derecha y derecha como uno solo, lo mismo para Izquierda, dejadno solos centro y ninguno

ELSOC_2022_Limitada$r13_ideol_01 <- factor(ELSOC_2022_Limitada$r13_ideol_01,
            labels=c( "Derecha",
                      "Centro",
                      "Izquierda",
                      "Ninguno"),
            levels=c(1,2,3,4))
```

Ahora se hara una tablade frecuencias para esta variable categorica

```{r Tabla de Frecuencia de r13_ideol_01, echo=FALSE, warning=FALSE, message=FALSE}

tabla <- ELSOC_2022_Limitada %>%
  count(r13_ideol_01) %>%
  mutate(Porcentaje = round(100 * n / sum(n), 2))

tabla %>%
  kable("html", caption = "Tabla de Frecuencias de r13_ideol_01") %>%
  kable_styling(bootstrap_options = c("striped", "hover", "condensed", "responsive"))
```

-   c05_12: Grado de Confianza: en los medios de comunicacion tradicionales

```{r Operacionlizacion de c05_12, echo=FALSE, warning=FALSE, message=FALSE}

ELSOC_2022_Limitada <- ELSOC_2022_Limitada %>%
  mutate(c05_12 = na_if(c05_12, -999),
         c05_12 = na_if(c05_12, -888),
         c05_12 = na_if(c05_12, -777),
         c05_12 = na_if(c05_12, -666))

frq(ELSOC_2022_Limitada$t10)

```

-   t10: Percepcion de seguridad del barrio

```{r, Operacionlizacion de t10, echo=FALSE, warning=FALSE, message=FALSE}

ELSOC_2022_Limitada <- ELSOC_2022_Limitada %>%
  mutate(t10 = na_if(t10, -999),
         t10 = na_if(t10, -888),
         t10 = na_if(t10, -777),
         t10 = na_if(t10, -666))

frq(ELSOC_2022_Limitada$t10)

```

igualmente se armara una tabla de descriptivos de las variables lineares para

```{r, tabla de descriptivos de variables lineares, echo=FALSE, warning=FALSE, message=FALSE}

ELSOC_2022_Limitada <-as.data.frame(ELSOC_2022_Limitada)
stargazer(ELSOC_2022_Limitada, type="text")
```

```{r, Tabla n°1, echo=FALSE, warning=FALSE, message=FALSE}

sjt.xtab(ELSOC_2022_Limitada$r13_ideol_01, ELSOC_2022_Limitada$c05_12, encoding = "UTF-8")

```

```{r Grafico n°1 Orientacion politica, echo=FALSE, warning=FALSE, message=FALSE}


graph1 <- ELSOC_2022_Limitada %>% ggplot(aes(x = r13_ideol_01)) + 
  geom_bar(fill = "springgreen4")+
  labs(title = "Confianza en instituciones",
       x = "Confianza en instituciones",
       y = "Frecuencia") +
  theme_bw()

graph1
```

```{r Grafico n°2 Confianza en los Medios Tracionales, echo=FALSE, warning=FALSE, message=FALSE}

graph2 <- ELSOC_2022_Limitada %>% ggplot(aes(x = c05_12)) + 
  geom_bar(fill = "#CD0000")+
  labs(title = "Confianza en Medios de comunicacion tradicionales",
       x = "Confianza en Medios de comunicacion tradicionales",
       y = "Frecuencia") +
  theme_bw()

graph2
```

```{r Grafico_n3_Percepcion_seguridad_barrio, echo=FALSE, warning=FALSE, message=FALSE}

graph3 <- ELSOC_2022_Limitada %>% ggplot(aes(x = t10)) + 
  geom_bar(fill = "#008B8B")+
  labs(title = "Percepcion de seguridad en el barrio",
       x = "Percepcion de seguridad en el barrio",
       y = "Frecuencia") +
  theme_bw()

graph3
```

```{r Grafico n°4 Ideologia x confiazna, echo=FALSE, warning=FALSE, message=FALSE}



ggplot(ELSOC_2022_Limitada, aes(x = as.factor(r13_ideol_01), y = c05_12)) +
  geom_boxplot(fill = "skyblue") +
  labs(
    x = "Ideología política",
    y = "Cofianza en los medios de comunicacion tradiconales",
    title = "Distribución de Ideologia politica según Cofianza en los medios de comunicacion"
  ) +
  theme_minimal()

```

```{r Grafico n°5 confiaza x perp de confiaza en el barrrio,echo=FALSE, warning=FALSE, message=FALSE}

ggplot(ELSOC_2022_Limitada, aes(x = c05_12, y = t10)) +
  geom_point(alpha = 0.5) +
  geom_smooth(method = "lm", se = FALSE, color = "red") +
  labs(
    x = "Cofianza en los medios de comunicacion tradiconales",
    y = "Percepcion de seguridad en el barrio",
    title = "Relación entre Confianza en los medios y Percepcion de seguiridad en el barrio"
  ) +
  theme_minimal()


```

# Análisis
