---
title: "Percepcion de Inseguridad Segun Orientacion Politica"
subtitle: "R para el análisis de datos"
author: "Tomás Péndola y Erick Quezada"
date: "2025-04-08"
lang: es
format: html
editor: visual
---

# Introducción

En el contexto actual chileno, donde nos acercamos a las próximas elecciones presidenciales, se han intensificado los discursos mediáticos por parte de los distintos sectores políticos que buscan llegar al sillón presidencial en 2026. Múltiples debates, entrevistas y comentarios han comenzado a circular entre la población chilena, abordando tópicos troncales en las futuras agendas y dejando entrever distintas posturas ideológicas y pragmáticas frente a ellos.

En este escenario, decidimos investigar una de las mayores preocupaciones de la ciudadanía. Tal como indica el estudio *Preocupaciones del Mundo* de la empresa de investigación Ipsos (2024), el sondeo arrojó que en Chile el tema del crimen y la violencia lidera la lista de preocupaciones con un 69%.

Chile lleva tiempo enfrentando un drama importante en torno a este tópico, lo que se refleja en la amplia literatura existente, especialmente desde enfoques que lo abordan mediante variables sociodemográficas. Sin embargo, retomando el actual contexto electoral, nos interesa en particular analizar la incidencia de los medios de comunicación tradicionales, los cuales se encargan de divulgar las agendas de los candidatos y que, estos no solo informan sino que también ayudan a construir marcos interpretativos de la realidad desde una posicion aventajada (Van Djik, 2016). Al mismo tiempo, buscamos entender cómo se articula esta percepción de inseguridad en relación con la tendencia política de la ciudadanía.

Al respecto, autores como Medina (2003) han señalado que aparentemente existe una relación directa entre poseer una posición más de derecha y el miedo al delito (p. 11). Sin embargo, esta relación no implica necesariamente una causalidad, sino que podría estar enmarcada en un concepto más complejo de “percepción emocional”. Tal como indican Muratori y Zubieta (2015), la tendencia política influye en un conjunto de percepciones que terminan delegando en “problemáticas de relevancia social, como la inseguridad y el miedo al delito” (p. 17).

Es por ello que el presente trabajo buscará analizar la percepción de inseguridad según la orientación política y la confianza en los medios. Esto, enmarcado en el clima político actual chileno, donde la polarización entre los sectores políticos aumenta de cara a las próximas elecciones presidenciales. Por otro lado, en esta suerte de precampaña, muchos discursos mediáticos ofrecidos por los candidatos han puesto especial foco en el tema de la seguridad, presentándolo como un asunto que debe ser atendido cuanto antes. Consideramos, entonces, relevante comprender qué tanto inciden en la percepción de inseguridad variables como la orientación política y la confianza en los medios de comunicación, ya que planteamos como hipótesis que aquellos encuestados con una mayor tendencia política hacia la derecha y con niveles más altos de confianza en los medios tenderán a mantener mayores niveles de percepción de inseguridad.

Para ello, se analizarán los datos recogidos por el COES a través de su estudio ELSOC del año 2023, centrando el análisis en las variables de "Orientación política", "Confianza en los medios" y "Percepción de seguridad del barrio". La elección de esta base responde a su carácter representativo a nivel nacional y a su solidez metodológica, lo que permite explorar con mayor profundidad las relaciones entre posicionamiento político, confianza institucional y percepciones subjetivas de inseguridad.

# Variables

Como se mencionó anteriormente, las variables a utilizar serán las siguientes:

1.  Posición Política (r13_ideol_01)
2.  Confianza en los medios de comunicación tradicionales (c05_12)
3.  Percepción de inseguridad en el barrio de residencia (t10_p).

Para efectos prácticos, se modificaron las categorias de respuesta de la variable r13_ideol_01 en (Derecha, Centro, Izquierda, Ningúno).

```{r librerias, echo=FALSE, warning=FALSE, message=FALSE, collapse=TRUE}

library(pacman)
pacman::p_load(tidyverse,   # manipulacion datos
               sjPlot,      # tablas
               confintr,    # IC
               gginference, # visualizacion 
               rempsyc,     # reporte
               broom,       # varios
               sjmisc,      # para descriptivos 
               knitr,
               haven,
               kableExtra,
               stargazer,
               janitor)            

options(scipen = 999) # para desactivar notacion cientifica
rm(list = ls()) # para limpiar el entorno de trabajo
```

Esto lo podemos repetir para la carga de la base de datos y el procesamiento de los datos.

```{r datos, echo=FALSE, warning=FALSE, message=FALSE}

ELSOC_Long_2016_2023 <- read_dta("C:/Users/Tomás/OneDrive/Documentos/Trabajo_1/input/ELSOC_Long_2016_2023.dta")

ELSOC_2022_Limitada <- ELSOC_Long_2016_2023 %>% select(r13_ideol_01, # orientacion politica
                          c05_12, # Confianza en los medios
                          t10) # percecion de Seguridad del barrio
```

Ahora con la base datos abierta procederemos a describr las variables que se usaran para este trabajo

## Descripción de variables

En este caso, se seleccionaron las variables:

-r13_ideol_01: Sector idiologico con el que se identifica el encuestado

```{r Operacionlizacion de r13_ideol_01, echo=FALSE, warning=FALSE, message=FALSE}


ELSOC_2022_Limitada <- ELSOC_2022_Limitada %>%
  mutate(r13_ideol_01 = na_if(r13_ideol_01, -999),
         r13_ideol_01 = na_if(r13_ideol_01, -888),
         r13_ideol_01 = na_if(r13_ideol_01, -777),
         r13_ideol_01 = na_if(r13_ideol_01, -666))


ELSOC_2022_Limitada$r13_ideol_01 <- car::recode(ELSOC_2022_Limitada$r13_ideol_01, "c(1,2)=1; c(3)=2; c(4,5)=3; c(6)=4") #Se recodifica para hacer mas facil analisis estableciendo agrupando Centro derecha y derecha como uno solo, lo mismo para Izquierda, dejadno solos centro y ninguno

ELSOC_2022_Limitada$r13_ideol_01 <- factor(ELSOC_2022_Limitada$r13_ideol_01,
            labels=c( "Derecha",
                      "Centro",
                      "Izquierda",
                      "Ninguno"),
            levels=c(1,2,3,4))
```

Ahora se hara una tabla de frecuencias para esta variable categorica

```{r Tabla de Frecuencia de r13_ideol_01, echo=FALSE, warning=FALSE, message=FALSE}

tabla <- ELSOC_2022_Limitada %>%
  count(r13_ideol_01) %>%
  mutate(Porcentaje = round(100 * n / sum(n), 2))

tabla %>%
  kable("html", caption = "Tabla de Frecuencias de r13_ideol_01") %>%
  kable_styling(bootstrap_options = c("striped", "hover", "condensed", "responsive"))
```

-   c05_12: Grado de Confianza: en los medios de comunicacion tradicionales

```{r Operacionlizacion de c05_12, echo=FALSE, warning=FALSE, message=FALSE}

ELSOC_2022_Limitada <- ELSOC_2022_Limitada %>%
  mutate(c05_12 = na_if(c05_12, -999),
         c05_12 = na_if(c05_12, -888),
         c05_12 = na_if(c05_12, -777),
         c05_12 = na_if(c05_12, -666))

frq(ELSOC_2022_Limitada$t10)

```

-   t10: Percepcion de seguridad del barrio

```{r, Operacionlizacion de t10, echo=FALSE, warning=FALSE, message=FALSE}

ELSOC_2022_Limitada <- ELSOC_2022_Limitada %>%
  mutate(t10 = na_if(t10, -999),
         t10 = na_if(t10, -888),
         t10 = na_if(t10, -777),
         t10 = na_if(t10, -666))

frq(ELSOC_2022_Limitada$t10)

```

igualmente se armara una tabla de descriptivos de las variables lineares

Iniciamos con la Variable de Grao de Confianza en los Medios de Comunicacion

```{r, tabla de descriptivos de variable c05_12, echo=FALSE, warning=FALSE, message=FALSE}

# Tabla de frecuencia para c05_12
tabla_freq <- ELSOC_2022_Limitada %>%
  tabyl(c05_12) %>%
  adorn_pct_formatting(digits = 2)

# Mostrar tabla con formato limpio
kable(tabla_freq, caption = "Tabla de Frecuencia de Confianza en los Medios de Comunicacion")


```

Ahora hacemos lo mismo con la variable de Percepcion de inseguridad en el Barrio

```{r, tabla de descriptivos de variable t10, echo=FALSE, warning=FALSE, message=FALSE}

# Tabla de frecuencia para t10
tabla_freq2 <- ELSOC_2022_Limitada %>%
  tabyl(t10) %>%
  adorn_pct_formatting(digits = 2)

# Mostrar tabla con formato limpio
kable(tabla_freq2, caption = "Tabla de Frecuencia de Percepcion de Seguridad en el barrio")



```

```{r Grafico n°1 Orientacion politica, echo=FALSE, warning=FALSE, message=FALSE}


graph1 <- ELSOC_2022_Limitada %>% ggplot(aes(x = r13_ideol_01)) + 
  geom_bar(fill = "springgreen4")+
  labs(title = "Confianza en instituciones",
       x = "Confianza en instituciones",
       y = "Frecuencia") +
  theme_bw()

graph1
```

```{r Grafico n°2 Confianza en los Medios Tracionales, echo=FALSE, warning=FALSE, message=FALSE}

graph2 <- ELSOC_2022_Limitada %>% ggplot(aes(x = c05_12)) + 
  geom_bar(fill = "#CD0000")+
  labs(title = "Confianza en Medios de comunicacion tradicionales",
       x = "Confianza en Medios de comunicacion tradicionales",
       y = "Frecuencia") +
  theme_bw()

graph2
```

```{r Grafico_n3_Percepcion_seguridad_barrio, echo=FALSE, warning=FALSE, message=FALSE}

graph3 <- ELSOC_2022_Limitada %>% ggplot(aes(x = t10)) + 
  geom_bar(fill = "#008B8B")+
  labs(title = "Percepcion de seguridad en el barrio",
       x = "Percepcion de seguridad en el barrio",
       y = "Frecuencia") +
  theme_bw()

graph3
```

```{r Grafico n°4 Ideologia x confiazna, echo=FALSE, warning=FALSE, message=FALSE}

ggplot(ELSOC_2022_Limitada, aes(x = as.factor(r13_ideol_01), y = c05_12)) +
  geom_boxplot(fill = "skyblue") +
  labs(
    x = "Ideología política",
    y = "Cofianza en los medios de comunicacion tradiconales",
    title = "Distribución de Ideologia politica según Cofianza en los medios de comunicacion"
  ) +
  theme_minimal()

```

```{r Grafico n°5 confiaza x perp de confiaza en el barrrio,echo=FALSE, warning=FALSE, message=FALSE}

ggplot(ELSOC_2022_Limitada, aes(x = c05_12, y = t10)) +
  geom_point(alpha = 0.5) +
  geom_smooth(method = "lm", se = FALSE, color = "red") +
  labs(
    x = "Cofianza en los medios de comunicacion tradiconales",
    y = "Percepcion de seguridad en el barrio",
    title = "Relación entre Confianza en los medios y Percepcion de seguiridad en el barrio"
  ) +
  theme_minimal()


```

# Análisis

Sobre los gráficos bivariados, llama la atención la distribución que tiene la confianza en los medios de comunicación según la posición política de los encuestados ya que, si bien todos los sectores no tienden a superar el nivel 3 de confianza, los encuestados posicionados en tendencias de derecha comienzan la confianza en niveles más altos que el resto, donde además dentro del diagrama de cajas se observa la existencia de datos atípicos posicionados en el nivel de confianza más alto. Esto
